ACORDAO-COMPLETO-2422932

ACÓRDÃO 1745/2022 ATA 8/2022 - PRIMEIRA CÂMARA

Vistos, relatados e discutidos estes autos de tomada de contas especial instaurada pelo Fundo Nacional de Saúde (FNS) , em razão da impugnação total das despesas realizadas com os recursos do Convênio 10/2006, celebrado entre o Ministério da Saúde e a Fundação de Estudos e Pesquisas em Administração (Fepad) .
ACORDAM os Ministros do Tribunal de Contas da União, reunidos em sessão da Primeira Câmara, diante das razões expostas pelo relator, em:
9.1. julgar irregulares as contas de Floriano Pastore Junior, com fundamento nos arts. 1º, inciso I, 16, inciso III, alíneas "c" e "d", 19 e 23, inciso III, da Lei 8.443/1992, e condená-lo ao pagamento da quantia a seguir especificada, fixando o prazo de quinze dias, a contar da notificação, para que comprove, perante este Tribunal (art. 214, inciso III, alínea "a", do Regimento Interno do TCU) , o recolhimento da dívida aos cofres da Fundo Nacional de Saúde, atualizada monetariamente e acrescida de juros de mora, calculados a partir da data de ocorrência, até a data do efetivo recolhimento, na forma da legislação em vigor:
	VALOR ORIGINAL
	DATA OCORRÊNCIA

	R$ 17.881,52
	1/12/2006

9.2. julgar irregulares as contas de Cláudio de Moraes Machado, com fundamento nos arts. 1º, inciso I, 16, inciso III, alíneas "a", "c" e "d", 19 e 23, inciso III, da Lei 8.443/1992, e condená-lo ao pagamento das quantias a seguir especificadas, fixando o prazo de quinze dias, a contar da notificação, para que comprove, perante este Tribunal (art. 214, inciso III, alínea "a", do Regimento Interno do TCU) , o recolhimento da dívida aos cofres da Fundo Nacional de Saúde, atualizada monetariamente e acrescida de juros de mora, calculados a partir das datas de ocorrência, até a data do efetivo recolhimento, na forma da legislação em vigor:
	VALOR ORIGINAL
	DATA OCORRÊNCIA

	R$ 77.951,48
	1/12/2006

	R$ 14.988,99
	4/1/2007

9.3. aplicar aos responsáveis Floriano Pastore Junior e Claudio de Moraes Machado, a multa prevista no art. 57 da Lei 8.443/1992, nos valores a seguir indicados, fixando o prazo de 15 dias, para que comprovem, perante este Tribunal (art. 214, inciso III, alínea "a", do Regimento Interno do TCU) , o recolhimento das dívida ao Tesouro Nacional, atualizadas monetariamente desde a data do presente acórdão até a do efetivo recolhimento, se pagas após o vencimento, na forma da legislação em vigor;
	Responsável
	Valor da Multa 

	Floriano Pastore Junior
	R$ 42.000,00

	Claudio de Moraes Machado
	R$ 220.000,00

9.4. autorizar, desde logo, nos termos do art. 28, inciso II, da Lei 8.443/1992, a cobrança judicial das dívidas, caso não atendida as notificações;
9.5. autorizar que, expirado o prazo para pagamento da dívida, com fundamento no art. 28 da Lei 8.443/1992, c/c o art. 219 do Regimento Interno do TCU, quanto ao Sr. Floriano Pastore Junior, servidor da Fundação Universidade Federal de Brasília, regido pela Lei 8.112/1990, o desconto integral ou parcelado da dívida nos vencimentos, subsídio, salário ou proventos, observados os limites previstos na legislação pertinente;
9.6. dar ciência deste acórdão aos responsáveis e à Procuradoria da República no Distrito Federal, nos termos do art. 16, § 3º, da Lei 8.443/1992, para adoção das medidas cabíveis.

TOMADA DE CONTAS ESPECIAL instaurado pela Coordenação de contabilidade da Diretoria Executiva do Fundo Nacional de Saúde, em razão da impugnação do Total dos recursos por recursos à conta do Convênio 10/2006, Siafi  556729, celebrado com a Fundação de estudos e Pesquisas em Administração.

Primeira Câmara

Fundo Nacional de Saúde - MS.

3. Interessados/Responsáveis:
3.1. Responsáveis: Cláudio de Moraes Machado (XXX.773.807-XX); Floriano Pastore Júnior (XXX.424.651-XX).

13.1. Ministros presentes: Benjamin Zymler (na Presidência), Walton Alencar Rodrigues (Relator), Vital do Rêgo e Jorge Oliveira.
13.2. Ministros-Substitutos presentes: Augusto Sherman Cavalcanti e Weder de Oliveira.

ACORDAO-COMPLETO-2537538

Acórdão 3393/2022 - Primeira Câmara

WALTON ALENCAR RODRIGUES

Adoto, como parte do relatório, a instrução elaborada pela Secretaria de Controle Externo da Saúde (SecexSaúde) , em 13/12/2017, vazada nos termos a seguir transcritos, parcialmente acolhida pelo representante do Ministério Público:
Tratam os autos de Tomada de Contas Especial (TCE) instaurada pela Coordenação de Contabilidade (CCONT) da Diretoria Executiva do Fundo Nacional de Saúde (FNS) , em função da impugnação total das despesas realizadas no âmbito do Convênio 10/2006 (Siafi 556729) , celebrado entre a União, por intermédio do Ministério da Saúde (MS) , e a Fundação de Estudos e Pesquisas em Administração (Fepad) , representada pelo então diretor-presidente, Sr. Floriano Pastore Júnior. 
2.	O ajuste teve por objeto o apoio técnico e financeiro para "apoio a produção e difusão da série Tempus na Saúde Coletiva", visando ao fortalecimento do Sistema Único de Saúde (SUS) (peça 1, p. 48) , permanecendo vigente de 11/4/2006 a 18/5/2009, após assinatura de dois termos aditivos de prorrogação do convênio (peça 2, p. 356) .
3.	Para a execução do objeto, foi prevista a destinação de R$ 408.100,00 pela concedente, não havendo compromisso de contrapartida financeira da convenente (peça 1, p. 52) . Do total, foram transferidos à convenente R$ 191.666,00, por meio de duas Ordens Bancárias (peça 1, p. 84) , conforme tabela abaixo:
	Número da OB
	Data da OB
	Valor da OB (R$) 
	Data de crédito na conta específica do Convênio

	2006OB920553
	29/11/2006
	95.833,00
	1/12/2006

	2007OB900020
	02/01/2007
	95.833,00
	4/1/2007

HISTÓRICO
4.	Em 31/12/2007, a Coordenação de Acompanhamento e Avaliação de Contratos e Convênios do FNS elaborou Relatório de Verificação in loco 42-1/2007 sobre a execução física e financeira do Convênio 10/2006 (peça 1, p. 78-94) . As principais ocorrências registradas pela equipe do FNS foram: ausência de apresentação da prestação de contas parcial; discrepância entre as ações realizadas e o percentual financeiro gasto; divergências entre os valores constantes nos extratos bancários e os documentos fiscais; débitos sem a apresentação de notas fiscais; não aplicação dos recursos no mercado financeiro; ausência de documentos comprovantes da realização de procedimentos licitatórios; transferência de recursos do convênio para a conta corrente da Fepad.
5.	A convenente foi comunicada das conclusões e recomendações do Relatório, conforme Ofício Sistema 14729 MS/SE/FNS de 3/1/2008 (peça 1, p. 106) , e por meio do Ofício 73/2008 - Fepad - Presidência de 22/1/2008, afirmou ter sanado algumas das irregularidades apontadas e esclareceu que os recursos do convênio foram transferidos da conta do convênio para a conta da Fepad com o objetivo de evitar que fossem objeto de bloqueio por decisão judicial, o que ocasionaria a interrupção das atividades do convênio (peça 1, p. 110-112) .
6.	O Ministério da Saúde realizou nova fiscalização in loco do convênio, em julho de 2008, que culminou na elaboração do Relatório de Verificação 24-2/2008, no qual foram registradas as seguintes impropriedades: ausência de documentação de respaldo à realização de procedimentos licitatórios; pagamento irregular de tarifas bancárias e multas tributárias; reincidência na transferência irregular de recursos da conta específica do convênio para a conta da Fepad; reincidência quanto à não aplicação dos recursos no mercado financeiro; e pagamentos efetuados sem documentação que respaldasse a efetiva ocorrência da despesa (peça 1, p. 230-266) .
7.	Comunicada das irregularidades identificadas na fiscalização acima citada, por meio do Ofício Sistema 16.106 MS/SE/FNS de 15/8/2008 (peça 1, p. 268) , a convenente encaminhou ao FNS, em 22/12/2008, prestação de contas parcial (peça 1, p. 270-400, peça 2, p. 4-233) , a qual foi analisada por meio do Parecer 321 de 20/2/2009 da Coordenação da Prestação de Contas de Contratos e Convênios do FNS.
8.	O Parecer citado constatou a manutenção de impropriedades anteriormente verificadas, como: não aplicação de recursos no mercado financeiro; pagamento de despesas bancárias e de juros e multa sobre impostos; ausência de contratos ou declarações de vínculos empregatícios dos funcionários; ausência de extratos bancários e do atesto do recebimento de serviços contratados (peça 2, p. 235-243) .
9.	Foi solicitado à Fepad, por meio do Ofício Sistema 4.155 MS/SE/FNS de 2/3/2009, o encaminhamento de documentos ou de justificativas quanto às impropriedades apontadas no Parecer acima citado (peça 2, p. 245) .
10.	Conforme Parecer 51/2010 de 6/7/2010, a Fepad não se pronunciou quanto ao conteúdo do Parecer 321 de 20/2/2009 e, considerando esta ausência, bem como a expiração do convênio, decidiu-se pela não aprovação da prestação de contas e pela instauração de tomada de contas especial (peça 2, p. 362-372) .
11.	O ex-diretor, Floriano Pastore Júnior, e o então diretor da Fepad, Mamede Said Maia Filho, foram comunicados, por meio dos Ofícios 3319, 3320 e 4172/MS/SE/FNS, da não aprovação da prestação de contas do convênio em tela e da necessidade de restituição dos recursos impugnados (peça 2, p. 378-382) . 
12.	O Sr. Floriano Pastore Júnior encaminhou resposta em 28/8/2010, afirmando que sua saída da Fepad deu-se em 31/7/2007 e que não era responsável pela gestão subsequente à sua (peça 3, p. 14) . O Sr. Mamede Said Maia Filho, por sua vez, encaminhou resposta em 26/8/2010, na qual afirmou que seu mandato encerrou em 27/4/2009 e que fora nomeado administrador provisório da Fepad quando esta já se encontrava em processo de extinção apenas para dar encaminhamento aos atos que viabilizassem o processo de extinção da entidade, de forma a atender à decisão tomada pelo Conselho Superior da Fundação, em reunião que contou com a presença de representante do Ministério Público do Distrito Federal e Territórios (peça 3, p. 16-20) .
13.	Por meio do Parecer 109/2010, a Coordenação Geral de Acompanhamento e Prestação de Contas do Fundo Nacional de Saúde manteve a decisão de não aprovar as contas do convênio e de instaurar processo de tomada de contas especial. O Parecer incluiu entre os responsáveis pelo débito o Sr. Cláudio de Moraes Machado, ex-diretor presidente da Fepad, e reduziu o débito imputado ao Sr. Floriano Pastore Júnior (peça 3, p. 42-58) .
14.	Os ex-diretores foram comunicados sobre a rejeição das contas do convênio e foram notificados quanto à necessidade de devolução dos recursos impugnados relativos aos períodos de gestão respectivos, conforme Ofícios 4839 e 4840/MS/SE/FNS de 13/10/2010 (peça 3, p. 60-64) . Haja vista a não devolução dos recursos, foi instaurado o processo de tomada de contas especial cabível (peça 3, p. 116) . 
15.	Ato contínuo, foi elaborado o Relatório Completo do Tomador de Contas Especial 87/2013 (peça 3, p. 150-154) , por meio do qual foi imputada a responsabilidade pela devolução dos recursos federais transferidos, R$ 191.666,00, ao Sr. Floriano Pastore Júnior, solidariamente com a Fundação de Estudos e Pesquisas em Administração, considerando que os repasses foram realizados no período em que a presidência da Fepad foi exercida pelo Sr. Floriano.
16.	Consulta formulada ao Sistema da Receita Federal evidenciou que o Sr. Floriano Pastore Junior ocupou a Presidência da Fepad no período de 20/7/2004 a 23/10/2007, enquanto o Sr. Claudio de Moraes Machado, ocupou o cargo de 23/10/2007 a 2/5/2012 (peça 4, p. 1) . Por este motivo e, utilizando como critério, a data de execução das despesas, a instrução constante à peça 14 propôs a citação e a realização de audiência tanto do Sr. Floriano quanto do Sr. Claudio.
17.	Em 13/12/2013, foram acostados aos autos o Relatório de Auditoria 1867/2013, da Secretaria Federal de Controle Interno (peça 3, p. 184-186) , o Certificado de Auditoria 1867/2013 (peça 3, p. 188) e o Parecer do Dirigente do Órgão de Controle Interno 1867/2013 (peça 3, p. 189) , que concluíram pela irregularidade das contas. Na sequência, em 23/1/2014, o Ministro de Estado da Saúde tomou conhecimento das conclusões do controle interno, conforme pronunciamento à peça 3, p. 190
18.	Como já citado, a Unidade Técnica propôs a citação do Sr. Floriano Pastore Junior, que ocupou o cargo de dirigente máximo da Fepad no período de 20/7/2004 a 23/10/2007, para que apresentasse alegações de defesa e/ou recolhesse aos cofres do Fundo Nacional de Saúde o valor de R$ 17.881,52, atualizado monetariamente, em decorrência da não comprovação da boa e regular aplicação dos recursos federais recebidos em decorrência do Convênio 10/2006 (peça 14, p. 7-8) .
19.	Foi também proposta a citação do Sr. Claudio de Moraes Machado, que ocupou a presidência da Fepad de 23/10/2007 a 23/6/2008, quando o Ministério Público do Distrito Federal e Territórios designou o Sr. Mamede Said Maia Filho como Administrador Provisório da entidade em comento (peças 4, p. 1, e 5, p. 1) , para que apresentasse alegações de defesa e/ou recolhesse aos cofres do Fundo Nacional de Saúde o valor de R$ 92.940,47, atualizado monetariamente, em decorrência da não comprovação da boa e regular aplicação dos recursos federais recebidos em decorrência do Convênio 10/2006 (peça 14, p. 8) .
20.	Outrossim, foi proposta a realização de audiências dos Srs. acima citados para que se manifestassem, respectivamente, quanto à transferência de recursos da conta específica do convênio para a conta da convenente e quanto à não apresentação da prestação de contas parciais.
21.	Em relação à Fundação de Estudos e Pesquisas em Administração, os autos foram sobrestados, com fundamento nos arts. 2o, inciso XXI, e 47, § 2o, da Resolução-TCU 259/2014, devido ao fato de não haver administrador judicial da entidade nomeado pelo Juízo da 2a Vara Cível da Circunscrição Especial Judiciária de Brasília (peças 14, p. 8, e 24) . Conforme peça 21, foi encaminhado Ofício à 2ª Vara Cível de Brasília comunicando a tramitação deste TC, no qual a Fepad é relacionada como responsável solidária por débito para com a União em razão do Convênio 10/2006.
22.	A instrução de peça 14 foi encaminhada à Advocacia-Geral da União, conforme Aviso 876-GP/TCU de 17/10/2016, acostado à peça 27 dos autos.
EXAME TÉCNICO
23.	Os Ofícios de Audiência e Citação, os pedidos de prorrogação de prazo e as respostas dos responsáveis, bem como as datas de entrega e recebimento dos documentos, estão discriminados na tabela abaixo.
	Responsáveis
	Ofício TCU/Secex/
Saúde
	Recebido em
	Pedido de prorrogação de prazo
	Ofícios de concessão de prorrogação de prazo
	Data da entrega das alegações de defesa e razões de justificativa

	Floriano Pastore Junior 
	585/2016-TCU/SecexSaúde de 5/10/2016 (peça 19) 
	11/10/2016 (peça 26) 
	Por sessenta dias (peças 32 e 33) 
	669/2016 de 1/12/2016: até 26/12/2016 (peça 34) 
	19/12/2016 (peças 36 e 37) 

	Claudio de Moraes Machado
	586/2016-TCU/SecexSaúde de 5/10/2016 (peça 20) 
	19/10/2016 (peça 28) 
	Não especificou prazo solicitado (peças 29 e 38) 
	633/16 de 4/11/2016, prorrogação por 15 dias, até 18/11/2016 (peça 30) 
	16/12/2016 (peça 39) 

Floriano Pastore Junior
24.	O Sr. Floriano Pastore Júnior foi citado, na condição de presidente da Fundação de Estudos e Pesquisas em Administração no período de 20/7/2004 a 23/10/2007, para que apresentasse alegações de defesa e/ou recolhesse a quantia de R$ 17.881,52 atualizada monetariamente, referente às despesas executadas no âmbito do Convênio 10/2006 durante o período em que foi presidente da fundação.
25.	O responsável foi também chamado em audiência, na condição de executor do Convênio 10/2006, para que apresentasse razões de justificativa quanto à transferência dos recursos da conta específica do convênio para a conta da convenente, em desatenção à Cláusula Quarta, parágrafo primeiro, do Termo de Convênio e ao art. 20 da Instrução Normativa da Secretaria do Tesouro Nacional (IN/STN) 1/1997.
Da transferência de recursos para a conta administrativa da Fepad (audiência) 
26.	Alegações: O responsável inicialmente afirmou que a transferência de recursos do convênio para a conta da convenente deu-se para proteger os recursos de execução judicial que poderia culminar com o bloqueio da conta corrente, o que impossibilitaria o atendimento das demandas do convênio em pauta. A necessidade de proteger os recursos do convênio na conta corrente da Fepad teria inviabilizado, segundo o responsável, a aplicação dos recursos no mercado financeiro (peça 36, p. 1) .
27.	Análise: As alegações não são hábeis a desconstituir o caráter ilícito da conduta, e, ainda, resta incoerente o pressuposto de que bloqueios judiciais afetariam as contas específicas de convênios e não alcançariam a conta administrativa da Fepad. A prática já havia sido apontada como contrária à Cláusula Quarta, parágrafo primeiro, do Convênio, consoante o Relatório de Verificação In Loco 24-2/2008, de 10/7/2008 (peça 1, p. 248) .
28.	A transferência dos recursos tornou impossível o acompanhamento da relação entre os valores recebidos e a execução do convênio, pois houve confusão entre os valores do convênio em análise com outros recursos sob a gestão da Fundação.
29.	A jurisprudência do Tribunal é pacífica no sentido de que não basta a comprovação da execução do objeto para se firmar o juízo de regularidade no manejo do dinheiro público, se faz necessário demonstrar que tal execução se deu à conta dos recursos federais transferidos para tal fim, pois o objeto pode ter sido executado com recursos outros que não os valores oriundos do convênio, que permaneceriam sem a devida comprovação da destinação que lhes foi dada. Nesse sentido são os Acórdão 344/2015-TCU-Plenário, 2.206/2015-TCU-Plenário, 3.698/2015-TCU-2ª Câmara, 4.478/2015-TCU-1ª Câmara, 5.766/2015-TCU-1ª Câmara, 8.932/2015-TCU-2ª Câmara.
Da existência de saldo quando da saída do cargo de diretor presidente
30.	Alegações: O responsável afirmou que na data de sua saída da Fepad em 31/7/2007, existiam saldos positivos na conta do convênio para continuidade das ações do projeto e ressaltou que o objeto do convênio foi executado na íntegra e que todos os produtos previstos foram executados e concluídos na sua totalidade.
31.	Análise: Quanto à duração do mandato do responsável como diretor presidente da Fepad, consulta formulada ao Sistema da Receita Federal evidencia que o Sr. Floriano Pastore Junior ocupou a presidência da fundação no período de 20/7/2004 a 23/10/2007 (peça 4, p. 1) .
32.	De acordo com o extrato bancário apresentado pelo responsável, na data de 31/7/2007, a conta corrente da convenente possuía um saldo de R$ 29,88 (peça 36, p. 43) . Embora não tenha sido apresentado o extrato do mês 10/2007, o documento referente ao mês 11/2007 permite afirmar que de 19/9/2007 a 14/11/2007, a conta da Fepad possuía um saldo de R$100,00 (peça 36, p. 50) .
33.	Entre 29/11/2006 e 02/01/2007, a conta específica da Fepad recebeu R$191.666,00 para a execução do convênio e, apenas oito meses após a segunda ordem bancária, o saldo era de apenas R$ 100,00. Com base nos extratos bancários, não é possível afirmar que a Fepad possuía recursos para a continuidade das ações do projeto, como afirmado pelo responsável.
34.	Não é demais destacar que os recursos do convênio foram transferidos da conta específica do convênio para uma conta da Fepad e que eram transferidos de volta, da conta da Fepad para a conta do convênio, de acordo com os pagamentos que deveriam ser realizados. A irregularidade, que se repetiu em outros convênios firmados entre a Fepad e o Ministério da Saúde, provocou confusão entre os recursos geridos pela entidade, impossibilitando o controle, com base nos extratos bancários, sobre a utilização dos recursos federais repassados para a Fundação na execução deste convênio em análise.
Da execução financeira e do cumprimento do objeto do convênio
35.	O responsável encaminhou os seguintes documentos:
a) Anexo I - Resumo Executivo do Convênio - peça 36, p. 5-30;
b) Anexo II - Extratos bancários da conta Fepad FNS - peça 36, p. 32-53;
c) Anexo III - Revista Tempus Actus de Saúde Coletiva ano II, número 1 - peça 36, p. 56-160;
d) Anexo IV - Comprovantes de transferência, pagamentos - peça 36, p. 161-225;	
e) Anexo V - Extratos bancários da conta Fepad Folha de Pagamento - peça 37, p. 2-151;
f) Anexo VI - Comprovantes de transferência da conta Fepad Folha de Pagamento para conta Fepad FNS - peça 37, p. 153-172;
g) Anexo VII - Relação de Pagamentos - peça 37, p. 175-190;
h) Anexo VIII - Cópia de exemplares que teriam sido produzidos e publicados no âmbito do Convênio 10/2006 - peça 37, p. 192-203.
36.	O Serviço de Administração registrou no e-TCU que foram encaminhados um CD e onze livros, que não foram digitalizados, como declarado pelo responsável (peça 36, p. 2) .
37.	Alegações: O responsável afirmou que o objeto do convênio foi executado na íntegra e que todos os produtos previstos foram executados e concluídos na sua totalidade, os quais seriam: a instituição de uma coordenação técnico-administrativa da série "TEMPUS na Saúde Coletiva", nos primeiros meses de vigência do projeto; a formação de Conselho Editorial para selecionar os trabalhos a serem publicados, durante os doze meses de execução do projeto; e a formação de redes de parceiros institucionais a fim de coproduzir e disponibilizar os livros textos juntos aos estudantes, professores, profissionais e gestores das Secretarias Municipais e Estaduais de Saúde, durante os doze meses de desenvolvimento do projeto.
38.	Análise: Não foram apresentadas notas fiscais, recibos, contratos de prestação de serviços de forma a comprovar que as pessoas físicas e jurídicas beneficiárias das transferências bancárias e constantes da relação de pagamentos (Anexos II, IV e VII) prestaram serviços à Fepad no âmbito do Convênio 10/2006 ou que os impostos pagos se relacionavam às atividades do Convênio.
39.	Deve-se destacar que, segundo o Relatório de Verificação 24-2/2008, da análise de sete convênios firmados entre a Fepad e o FNS, incluindo o convênio em tela, diversas pessoas recebiam pagamentos da Fepad por mais de um convênio, ora como prestadores de serviços, ora como bolsistas, assistentes de pesquisa, coordenadores de projeto, no que resultava em diversos pagamentos realizados no mesmo mês (peça 1, p. 242) .
40.	Ao longo da vigência do convênio, os recursos recebidos foram transferidos da conta específica para uma conta da Fepad e, posteriormente, eram transferidos de volta de acordo com os pagamentos que deveriam ser realizados. A irregularidade provocou confusão entre os recursos geridos pela entidade, impossibilitando o controle, com base nos extratos bancários, sobre a utilização dos recursos federais repassados para a execução do presente convênio. 
41.	Não é demais ressaltar que, por força do que dispõe o art. 70, parágrafo único, da Constituição Federal, bem como o art. 93 do Decreto-lei 200/1967 c/c o art. 66 do Decreto 93.872/1986, compete ao gestor comprovar a boa e regular aplicação dos recursos públicos. O Tribunal sedimentou jurisprudência nesse sentido, conforme Acórdão 7240/2012-TCU-Segunda Câmara, 903/2007-TCU-1ª Câmara e 1.445/2007-TCU-2ª Câmara.
42.	Quanto ao cumprimento do objeto do convênio, não foram apresentadas evidências de que foram executadas todas as ações descritas pelo responsável, pois a apresentação de onze livros não pode acarretar a conclusão pela regularidade da execução de R$191.666,00, e, ainda que houvesse a comprovação, não foi demonstrado que as atividades executadas, segundo o responsável, deram-se à conta dos recursos transferidos em razão do convênio.
43.	Como afirmado no parágrafo 29, a jurisprudência deste Tribunal é firme no sentido de que não basta a comprovação da execução do objeto para se firmar o juízo de regularidade no manejo do dinheiro público, mas se faz necessário demonstrar que tal execução se deu à conta dos recursos federais transferidos para tal fim.
Conclusão
44.	Em face da análise promovida, propõe-se rejeitar as alegações de defesa apresentadas pelo Sr. Floriano Pastore Junior, uma vez que não foram suficientes para sanear as irregularidades a ele atribuídas ou elidir o débito. Ademais, inexistem nos autos elementos que demonstrem sua boa-fé ou a ocorrência de outros excludentes de culpabilidade. 
45.	A jurisprudência do Tribunal sedimentou o entendimento de que quando se trata de processos atinentes ao exercício do controle financeiro da Administração Pública, tais como o que ora se examina, a boa-fé não pode ser presumida, devendo ser demonstrada e comprovada a partir dos elementos que integram os autos. A partir do constante nos autos, não foram verificados atos ou fatos atenuantes os quais pudessem apontar para uma atitude zelosa e diligente do responsável na gestão da coisa pública.
46.	Por sua vez, as razões de justificativa apresentadas pelo Sr. Floriano Pastore Junior para a transferência dos recursos da conta específica do convênio para a conta da convenente não foram suficientes para afastar a irregularidade verificada (parágrafos 26 a 29) , o que justifica a aplicação da multa prevista no art. 58 da Lei 8.443/1992. 
47.	No julgamento do TC Processo 010.029/2012-5 (Acórdão 1158/2015-TCU-Primeira Câmara) , o Exmo. Ministro Substituto Augusto Sherman Cavalcanti manifestou seu entendimento de que no caso de irregularidades graves distintas da penalidade a ser aplicada em razão do débito, subsistem motivos para a aplicação da multa prevista no art. 58 da Lei 8.443/1992. No caso em apreço, a transferência de recursos da conta específica do convênio para a conta da convenente não é, por si só, a causa ou o motivo justificante para a existência do débito, mas impossibilitou a comprovação da regular aplicação dos recursos transferidos, com base nos extratos bancários.
48.	Diante do exposto, considerando que o Sr. Floriano foi citado em razão da existência de débito, e chamado em audiência em razão das transferências dos recursos da conta do convênio para a conta da convenente, propõe-se que suas contas devem, desde logo, ser julgadas irregulares, nos termos do art. 202, § 6º, do Regimento Interno/TCU, procedendo-se à sua condenação em débito atualizado monetariamente e acrescido de juros de mora e com a aplicação das multas previstas nos arts. 57 e 58 da Lei 8.443/1992 c/c o art. 267 do RITCU.
49.	Registre-se, para efeito do item VI da proposta de encaminhamento, que o Sr. Floriano Pastore Junior é servidor público federal, conforme consulta efetuada no Portal da Transparência do Governo Federal (peça 45) .
Claudio de Moraes Machado
50.	O Sr. Claudio de Moraes Machado foi citado, na condição de presidente da Fundação de Estudos e Pesquisas em Administração, para que apresentasse alegações de defesa e/ou recolhesse a quantia de R$ 92.940,47, atualizada monetariamente, referente às despesas executadas no âmbito do Convênio 10/2006 durante o período em que foi presidente da Fundação, de 23/10/2007 a 23/6/2008. 
51.	O responsável foi também chamado em audiência, na condição de executor do Convênio 10/2006, para que apresentasse razões de justificativa quanto à não apresentação das prestações de contas parciais da avença, infringindo a Cláusula Nona do Termo de Convênio e o art. 32 da IN STN 1/1997.
Da duração do mandato e da situação da Fepad
52.	Alegações: O responsável afirmou que quando assumiu a administração da Fepad, em 25/9/2007, constatou a inviabilidade operacional-administrativa da entidade, a desorganização administrativa e a existência de sérias dificuldades de ordem financeira (peça 39, p. 1) .
53.	Segundo o responsável, a Fepad estava em pleno esforço para atender às orientações e recomendações apontadas pelo órgão concedente no Relatório de Verificação In Loco 42-1/2007, e que estavam sendo tomadas providências para a apresentação da prestação de contas parcial do convênio, mas a decisão de extinção da Fundação encerrou qualquer possibilidade de que as recomendações fossem cumpridas pela diretoria destituída, pois os vínculos funcionais foram interrompidos após a decisão.
54.	O responsável apontou que as mesmas recomendações e solicitações de correções e esclarecimentos repetiram-se no segundo relatório de verificação in loco, recebido pela administração provisória da Fepad, o que levaria a crer que a nova direção não teria dado continuidade aos esforços de regularização iniciados pela direção destituída. Todavia, afirmou que a administração provisória apresentou prestação de contas parcial em 22/12/2008, o que demonstraria as dificuldades encontradas pela administração provisória que seriam as mesmas pelas quais o responsável teria passado.
55.	Análise: A partir dos documentos constante nos autos, não é possível emitir juízo de valor sobre a situação administrativa-financeira da entidade. O Relatório de Verificação In Loco 42-1/2007, elaborado a partir de acompanhamento realizado no dia 12/12/2007, aponta problemas na execução do convênio como relatado no parágrafo 4, mas não permite formar opinião concreta sobre a situação da entidade.
56.	O responsável tampouco apresentou documentos ou evidências que comprovassem os problemas apresentados pela Fundação, quando do início de sua gestão.
57.	Em atenção ao relatório de verificação citado, a Fepad encaminhou, à Diretoria Executiva do Ministério da Saúde, o Ofício 73/2008 - Fepad - Presidência de 22/1/2008, assinado pelo responsável, comunicando que os documentos das despesas realizadas foram identificados com o número e o título do convênio; que a prestação de contas não foi encaminhada, pois não havia sido gasto 80% de recursos da primeira parcela recebida; que as transferências realizadas da conta do convênio foram realizadas para impedir o bloqueio de recursos do projeto; e que as compras realizadas no âmbito do convênio foram dispensadas de licitação, pois não teriam ultrapassado o valor de R$ 8.000,00, em observância ao disposto no art. 24, inciso II, da Lei 8.666/1993 (peça 1, p. 110-112) .
58.	Como pode ser constatado, na resposta assinada pelo responsável, não foi abordada ou suscitada qualquer dificuldade administrativa ou financeira para cumprir as obrigações decorrentes do convênio. Ademais, o Relatório de Verificação In Loco 24-2/2008, cujo período de acompanhamento foi o dia 19/5/2008 (peça 1, p. 232) , registrou o recebimento do Ofício citado e relatou que não foram apresentados relação de pagamentos das despesas executadas e documentos fiscais e que não foram esclarecidos débitos e créditos existentes na conta corrente, bem como pagamentos de salários em duplicidade.
59.	De acordo com o constante no relatório, os "mesmos entraves" encontrados pela equipe nessa verificação in loco foram encontrados pela equipe anterior, quando da realização da primeira verificação (peça 1, p. 236-238) . Foi relatado que, embora a entidade tivesse sido notificada, foram identificadas as mesmas falhas nas duas verificações realizadas, como: transferências e pagamentos sem apresentação dos documentos comprobatórios das despesas; recibos de pagamento sem assinatura e sem identificação do número e do título do convênio (peça 1, p. 240-242) . Foi ainda registrado no Relatório que a equipe não verificou "por parte da convenente empenho e interesse na organização e disponibilização dos documentos, dificultando a análise por parte desta equipe" (peça 1, p. 246) .
60.	Desta forma, o Relatório elaborado pela Coordenação de Acompanhamento e Avaliação de Contratos e Convênios vai de encontro às afirmações do responsável de que a diretoria da Fepad, destituída em maio de 2008, estava tomando providências no sentido de que as recomendações apontadas no Relatório de Verificação In Loco de dezembro de 2007 fossem atendidas. Ademais, de acordo com o Relatório de 2008, as mesmas irregularidades identificadas em dezembro de 2007 foram novamente encontradas em maio de 2008.
Da execução das atividades
61.	Alegações: O responsável afirma que, em 12/12/2007, o Fundo Nacional de Saúde realizou verificação in loco, cujo relatório foi encaminhado à Fepad em 9/1/2008 e que, nas considerações finais, fora mencionado que os objetivos propostos no convênio ainda não tinham sido alcançados, mas que foram realizadas reuniões, compilação de informações, coleta e organização de dados cadastrais bem como atividades de tele pesquisa.
62.	O responsável alega que o cronograma de execução das atividades do convênio previa o lançamento de livros e que, no âmbito do convênio, teriam sido lançados três livros "O Programa Saúde da Família da Brasil, Análise da Desigualdade no Acesso à Atenção Básica", "Critérios de Qualidade para Avaliação em saúde na www" e "Comunicação da Informação em Saúde: aspectos de qualidade" e que o quarto livro estava em fase de montagem em fevereiro de 2008. 
63.	De acordo com o responsável, as ações previstas estavam sendo executadas apesar dos percalços atinentes à desestruturação administrativa e financeira herdadas das administrações anteriores e que o órgão concedente autorizou a prorrogação do prazo de vigência do convênio, até 18/11/2008.
64.	Análise: O primeiro pedido de prorrogação do prazo de vigência do convênio, apresentado em 8/11/2007, foi instruído com relatórios elaborados pela Fepad, descrevendo as atividades que teriam sido executadas e as metas que teriam sido cumpridas (peça 1, p. 120-216) . Nos autos não consta análise da Diretoria Executiva do Fundo Nacional de Saúde para o pedido de prorrogação. Consta apenas o termo de prorrogação, segundo o qual, a vigência do Convênio foi prorrogada em razão do atraso no repasse dos recursos financeiros à Fepad (peça 1, p. 218) .
65.	O segundo pedido de prorrogação foi apresentado em 10/10/2008, por meio do Ofício Nesp 149/2008 (peça 2, p. 288) . A justificativa para prorrogação de prazo destacou que, no primeiro semestre de 2008, uma série de denúncias envolvendo a Fepad, além da suspensão dos pagamentos do pessoal de apoio e da gráfica, prejudicou a execução de algumas atividades (peça 2, p. 320-322) .
66.	Foram descritas atividades que teriam sido realizadas pela Fepad e detalhados os livros que teriam sido publicados até fevereiro de 2008 (peça 2, p. 320-354) . Nos autos não consta análise da Diretoria Executiva do FNS para o pedido de prorrogação, somente o segundo termo de prorrogação, sem justificativa para a prorrogação do convênio (peça 2, p. 356) .
67.	Foi apresentado um terceiro pedido prorrogação do convênio em 23/1/2009 (peça 2, p. 249-284) , cuja justificativa para prorrogação de prazo é idêntica à apresentada quando do segundo pedido de prorrogação (peça 2, p. 251-253) .
68.	A solicitação de prorrogação foi negada, conforme Ofício 2350/MS/SE/FNS de 28/5/2009, acostado à peça 2, p. 286, tendo em vista que a convenente não teria cumprido a Cláusula Segunda, item II, subitem 2.4 do Termo de Convênio (manter arquivada a documentação comprobatória das despesas realizadas, devidamente identificada com o número do convênio, pelo prazo de cinco anos) , além da ausência de resposta quanto às recomendações contidas no Relatório de Visita In Loco 24-2/2008 de 10/7/2008.
69.	Da leitura dos autos, não é possível afirmar que foi realizada uma análise da execução do objeto para a prorrogação da vigência do convênio.
70.	Deve-se registrar que pesquisa realizada no endereço eletrônico da biblioteca da Universidade de Brasília, da qual a Fepad era Fundação de Apoio, registrou a existência de cinco livros, dezoito artigos de periódico e um periódico relacionados ao termo de pesquisa "Tempus na Saúde Coletiva".
71.	O Relatório de Verificação In Loco 42-1/2007 consignou que os objetos propostos no convênio ainda não haviam sido alcançados, pois ainda não tinha havido a produção e a difusão da série "TEMPUS na Saúde Coletiva", mas que estavam sendo realizadas reuniões, compilação de informações, coleta e organização de dados cadastrais (peça 1, p.90) .
72.	Por sua vez, o Relatório de Verificação In Loco 24-2/2008 registou que os objetivos do convênio estavam sendo alcançados e que as ações estavam sendo desenvolvidas (peça 1, p. 244) 
73.	Todavia, a jurisprudência do Tribunal é pacífica no sentido de que não basta a comprovação da execução do objeto para se firmar o juízo de regularidade no manejo do dinheiro público, sendo necessário demonstrar que tal execução se deu à conta dos recursos federais transferidos para tal fim.
74.	Abaixo serão apresentadas as alegações de defesa do responsável e a respectiva análise quanto ao pagamento das despesas do convênio.
Do pagamento das despesas do convênio
75.	Alegações: O responsável afirma que os recursos do convênio foram liberados nove meses antes de sua posse e que geriu o convênio somente por oito dos 39 meses totais de vigência. Assim, quando tomou posse todos os colaboradores já estavam sendo remunerados há meses e que lhe coube apenas a continuidade dos pagamentos.
76.	Quanto à contratação da gráfica, no caso a Grafimaq Gráfica Materiais e Serviços Ltda., que recebeu R$ 51.720,00 do convênio, o responsável afirma que somente assinou o contrato com a prestadora de serviço vencedora da licitação, pois o processo licitatório foi concluído antes de sua posse. 
77.	De acordo com o responsável, o pagamento da gráfica foi feito mediante comprovação dos serviços contratados, como encontra-se detalhado em relatórios do coordenador técnico e que estes relatórios foram subsídio para a prorrogação do convênio.
78.	Segundo o responsável, nos relatórios técnicos elaborados pelo coordenador do projeto foram registrados ações previstas no plano de trabalho, inclusive lançamento de livros com recursos do convênio, em datas compatíveis com o serviço prestado.
79.	Afirma ainda que o pagamento dos serviços prestados deu-se por transferência bancária, permitindo supor que a diretoria financeira da Fepad realizou a operação de pagamento de acordo com os procedimentos legais e contratuais determinados.
80.	O responsável afirma que não pode ser responsabilizado por possíveis irregularidades ocorridas durante a execução do convênio, considerando o exíguo tempo em que teria permanecido na condição de diretor da Fepad e pela absoluta falta de condições de contribuir com o saneamento de quaisquer das possíveis irregularidades apontadas pelo poder concedente, uma vez que a partir de maio de 2008 já não mantinha qualquer vínculo formal com a Fundação, cabendo aos novos gestores a obrigação de corrigir os possíveis erros e irregularidades apontados pelas verificações empreendidas pelo órgão concedente, o Fundo Nacional de Saúde.
81.	Análise: Os recursos do Convênio 10/2006, como constante à Tabela 1, foram transferidos à convenente por meio de duas ordens bancárias de mesmo valor, R$ 95.833,00, nas datas de 29/11/2006 e 2/1/2007, totalizando o montante de R$ 191.666,00. Diante do exposto, procedem as afirmações do responsável que os recursos foram liberados antes do início do seu mandato, em 23/10/2007, conforme consulta efetuada ao Sistema da Receita Federal do Brasil, como apontado no parágrafo 16.
82.	Como apontado nos parágrafos 32 e 33, o saldo na conta corrente do convênio entre os dias 19/9/2007 a 14/11/2007 era de R$100,00, em virtude do procedimento adotado pela convenente de transferir os recursos da conta específica do convênio para a conta administrativa da Fundação, o que impossibilita afirmar o real montante de recursos existentes em decorrência do convênio, quando da posse do Sr. Claudio.
83.	Entretanto, de acordo com a relação de pagamentos efetuados à conta do convênio, constante à peça 1, p. 290-298, de 14/11/2007 a 9/4/2008, foram executados R$92.940,47 como despesas do convênio. Assim, o total de despesas impugnadas refere-se ao período de gestão do responsável na Fepad.
84.	Quanto à contratação e pagamento da gráfica, citada pelo responsável, a Coordenação da Prestação de Contas de Contratos e Convênios, por meio do Parecer Gescon 321 de 20/2/2009, registrou que na cópia da nota fiscal pertinente à despesa não constam informações do convênio financiador, bem como do atesto/recebimento dos serviços, quais sejam, confecção, serviço de editoração, diagramação, revisão e acabamento de quinhentos livros de 80/100 páginas, ao custo de R$ 4.500,00, um livro de 80/100 páginas, ao custo de R$2.500,00, 4.000 livros de 200/250 páginas, ao custo de R$ 30.720,00 e quatro livros de 200/250 páginas, ao custo de R$ 14.000,00 o que totaliza R$ 51.720,00, pagos com recursos do convênio (peça 2, p. 241) .
85.	Não consta nos autos, informação sobre o recebimento dos livros ou a eventual destinação que lhes foi dada.
86.	A Coordenação da Prestação de Contas de Contratos e Convênios do FNS se manifestou, por meio do Parecer 321 de 20/2/2009 sobre as demais despesas atribuídas ao Convênio 10/2006, em face da apresentação de prestação de contas parcial em 22/12/2008.
87.	Segundo o Parecer, o período informado da execução físico-financeira da prestação de contas foi de março/2007 a abril/2008, abarcando o período de gestão do Sr. Claudio, e foram identificadas, dentre outras, as seguintes irregularidades: não envio dos recibos de pagamento de autônomos (RPA) ; não aplicação de recursos no mercado financeiro; pagamento de multas/juros sobre impostos; não envio de contratos ou declarações de vínculos empregatícios; execução física divergente da prevista no plano de trabalho aprovado (peça 2, p. 235-243) .
88.	As irregularidades identificadas na execução das despesas no período de gestão do responsável foram as mesmas apontadas também no período de gestão anterior, o que evidencia que não houve esforços da administração da Fepad para solucionar as irregularidades apontadas.
89.	Deve-se registrar que as alegações do responsável de que quando assumiu a administração da Fepad, os colaboradores já estavam sendo remunerados, que apenas deu continuidade aos pagamentos e que "somente" teria assinado o contrato com a gráfica não merecem prosperar, tendo em vista que, nos oito meses em que esteve à frente da Fepad, exerceu o cargo máximo de administração da entidade, com poderes para rever procedimentos, dirigir a atuação dos seus colaboradores e fiscalizar a execução do objeto pactuado.
90.	Ou seja, a competência do responsável abarcava a determinação da prática de quaisquer atos que garantissem a correta execução do convênio.
Da ausência de prestação de contas do convênio (audiência) 
91.	Alegações: O responsável afirma quanto à prestação de contas parcial que por ocasião da verificação in loco realizada em dezembro de 2007, que culminou na elaboração do Relatório 42-1/2007, a execução financeira da avença mal havia ultrapassado 50% do valor repassado, o que não infringiria a cláusula nona do convênio, segundo a qual na hipótese da liberação de recursos ocorrer em três ou mais parcelas, a liberação da terceira parcela ficará condicionada à apresentação de prestação de contas parcial referente à primeira parcela. 
92.	Análise: Recai sobre o responsável, como gestor do convênio e diretor presidente da Fepad, a obrigação de demonstrar que os recursos federais foram utilizados na finalidade prevista, durante o seu período de gestão.
93.	Como afirmado pelo responsável, a cláusula nona do convênio estabelece que na hipótese da liberação dos recursos ocorrer em três ou mais parcelas, a terceira ficará condicionada à apresentação de prestação de contas parcial referente à primeira parcela, o que não significa dizer que a convenente prestará contas somente quando desejar receber a terceira parcela do convênio.
94.	O termo de convênio é acompanhado por um plano de trabalho, no qual consta o cronograma de desembolso que deve ser observado pelas entidades convenentes para elaboração das prestações de contas parciais. Ademais, por meio do Relatório de Verificação In Loco 42-1/2007, foi recomendado que a entidade convenente observasse o prazo de apresentação da prestação de contas (peça 1, p. 92) .
95.	A alegação do convenente de que a execução financeira do convênio não havia ultrapassado 50% do valor repassado não merece prosperar, pois não há tal previsão no termo de convênio ou na IN STN 1/1997. Ademais, o Relatório de Verificação In Loco 42-1/2007 identificou (peça 1, p. 88) uma execução financeira de 46% em relação ao total de recursos pactuados (R$ 408.100,00) e não quanto aos montantes efetivamente repassados (R$ 191.666,00) , conforme alega o responsável. Nesse sentido, o relatório indica, considerando os débitos constantes dos extratos bancários, uma execução de R$ 191.562,71, que corresponde a 99,95% dos recursos repassados.
96.	Por fim, como já afirmado nos parágrafos 88 e 89, a investidura do responsável no cargo de diretor presidente da Fepad foi acompanhada da competência para determinar a fiel execução do convênio e o cumprimento das obrigações da convenente, estabelecidas no termo de convênio e na legislação referente ao tema.
Conclusão
97.	Em face da análise promovida propõe-se rejeitar as alegações de defesa apresentadas pelo Sr. Claudio de Moraes Machado, uma vez que não foram suficientes para sanear as irregularidades a ele atribuídas ou elidir o débito. Ademais, inexistem nos autos elementos que demonstrem sua boa-fé ou a ocorrência de outros excludentes de culpabilidade.
98.	A jurisprudência do Tribunal é pacífica no sentido de que nos processos atinentes ao exercício do controle financeiro da Administração Pública, a boa-fé não pode ser presumida, devendo ser demonstrada e comprovada a partir dos elementos que integram os autos. Não foram apresentados documentos ou relatados fatos que apontassem para uma atitude zelosa e diligente do responsável, como diretor presidente da Fepad e gestor do convênio em tela. 
99.	Por sua vez, as razões de justificativa apresentadas para a ausência de prestação das contas parciais da avença, infringindo a Cláusula Nona do Termo de Convênio e o art. 32 da IN/STN 1/1997 não foram suficientes para afastar a irregularidade verificada, o que justifica a aplicação da multa prevista no art. 58 da Lei 8.443/1992
100.	Como apontado no parágrafo 47, no julgamento do TC Processo 010.029/2012-5, o Exmo. Ministro Substituto Augusto Sherman Cavalcanti manifestou seu entendimento de que no caso de irregularidades graves distintas da penalidade a ser aplicada em razão do débito, subsistem motivos para a aplicação da multa prevista no art. 58 da Lei 8.443/1992. No caso em tela, a omissão na prestação de contas do convênio não é, por si só, o motivo da existência do débito, mas reforça o entendimento de que houve irregularidades na execução financeira e que a regularidade da execução das despesas não poderia ser comprovada nas prestações de contas.
101.	Diante do exposto, considerando que o Sr. Claudio foi citado em razão da existência de débito e chamado em audiência em razão da omissão na prestação de contas, propõe-se que suas contas sejam, desde logo, julgadas irregulares, nos termos do art. 202, § 6º, do Regimento Interno/TCU, procedendo-se à sua condenação em débito atualizado monetariamente e acrescido de juros de mora e com a aplicação das multas previstas nos arts. 57 e 58 da Lei 8.443/1992 c/c o art. 267 do RITCU.
Fundação de Estudos e Pesquisas em Administração
102.	Em relação à Fepad, os autos foram sobrestados, com fundamento nos arts. 2o, inciso XXI, e 47, § 2o, da Resolução-TCU 259/2014, conforme despacho do Exmo. Ministro Relator, devido ao fato de não haver administrador judicial da entidade nomeado pelo Juízo da 2a Vara Cível da Circunscrição Especial Judiciária de Brasília (peças 14, p. 8, e 24) .
103.	Como registrado nos parágrafos 29 a 33 da instrução acostada à peça 14, ainda que as atividades da fundação tivessem sido encerradas no ano de 2010, a entidade não possuía liquidante nomeado no âmbito do processo judicial que transcorre no Tribunal de Justiça do Distrito Federal e Territórios (TJDFT) , conforme constante à peça 12. Desta forma, inexistiam condições fáticas para o encaminhamento de citação para que a entidade apresentasse defesa quanto às irregularidades identificadas nesta TCE, sob pena de, fatalmente, não haver resposta à demanda.
104.	Conforme consulta realizada no site do Tribunal de Justiça do Distrito Federal, nesta data, ainda não foi nomeado liquidante para a Fepad. Em decisão interlocutória de 1/4/2016, foi registrado que teve início a fase de liquidação da Fepad, para a qual é imprescindível a nomeação de liquidante para a fundação, todavia todas as nomeações para a função foram frustradas (peça 40) .
105.	Por meio da citada decisão, foi deferida a pesquisa via sistemas Bacenjud, Renajud e E-RIDF acerca da existência de bens em nome da Fepad. Em outubro de 2016, foram encaminhados ofícios ao Banco do Brasil e ao Departamento de Trânsito, solicitando informações acerca da eventual existência de saldo em conta corrente e de veículos registrados em nome da Fepad (peças 41 e 42) .
106.	O Tribunal, por meio do Acórdão 2763/2011-TCU-Plenário, que, ao analisar Incidente de Uniformização de Jurisprudência proposto pelo Ministério Público, firmou o entendimento de que, na hipótese em que a pessoa jurídica de direito privado e seus administradores derem causa a dano ao erário na execução de avença celebrada com o poder público federal com vistas à realização de uma finalidade pública, incide sobre ambos a responsabilidade solidária pelo dano.
107.	Portanto, nos moldes da jurisprudência supratranscrita, deve a Fepad ser responsabilizada solidariamente com seus administradores Sr. Floriano Pastore Júnior e Sr. Cláudio de Moraes Machado, em razão da não comprovação da regularidade da aplicação dos recursos recebidos em razão do convênio.
108.	Diante do exposto, propõe-se a manutenção do sobrestamento dos autos quanto à Fundação de Estudos e Pesquisas em Administração, em consonância com os arts. 2º, inciso XXI, e 47, §2º da Resolução TCU 259/2014.
CONCLUSÃO
109.	A análise desta Tomada de Contas Especial permite afirmar que os administradores da entidade convenente não adotaram os cuidados necessários para assegurar a regular execução do Convênio 10/2006 e para comprovar a regularidade das despesas efetuadas à custa dos recursos recebidos.
110.	Quanto à execução do objeto, não foram apresentadas evidências da realização das atividades descritas, dentre elas a confecção de aproximadamente 4.000 livros, serviço que teria sido pago com recursos do convênio (parágrafos 84-85) .
111.	Quanto à execução financeira do convênio, é necessário observar que a cláusula quarta, parágrafo primeiro do termo de convênio foi infringida, com a transferência de recursos recebidos para conta administrativa da entidade, impossibilitando, com base nos extratos bancários, o controle das despesas executadas em razão do convênio.
112. É necessário destacar ainda que as verificações in loco realizadas pela Coordenação de Acompanhamento e Avaliação de Contratos e Convênios do Fundo Nacional de Saúde identificaram as seguintes irregularidades: transferências e pagamentos sem apresentação dos documentos comprobatórios das despesas; recibos de pagamento sem assinatura e sem identificação do número e do título do convênio, pagamentos em duplicidade aos prestadores de serviços; não apresentação de contratos ou declarações de vínculos empregatícios; e omissão na prestação de contas.
113. Por tudo isso, concluiu-se pela rejeição das razões de justificativa e alegações de defesa apresentadas (parágrafos 44-48 e 97-101) .
PROPOSTA DE ENCAMINHAMENTO
114.	Diante do exposto, submetem-se os autos à consideração superior, propondo ao Tribunal:
I - Com fundamento nos arts. 1º, inciso I, 16, inciso III, alínea "c" e § 2º da Lei 8.443/1992 c/c os arts. 19 e 23, inciso III, da mesma Lei, e com arts. 1º, inciso I, 209, inciso III, e § 5º, 210 e 214, inciso III, do Regimento Interno do TCU:
a) rejeitar as alegações de defesa e as razões de justificativa apresentadas pelo Sr. Floriano Pastore Junior (CPF XXX.424.651-XX) , ex-diretor-presidente da Fundação de Estudos e Pesquisas em Administração (parágrafos 44-48) ;
b) rejeitar as alegações de defesa e as razões de justificativa apresentadas pelo Sr. Claudio de Moraes Machado (CPF XXX.733.807-XX) , ex-diretor-presidente da Fundação de Estudos e Pesquisas em Administração (parágrafos 97-101) ;
c) julgar irregulares as contas dos Srs. Floriano Pastore Junior (CPF XXX.424.651-XX) e Cláudio de Moraes Machado (CPF XXX.773.807-XX) , ex-diretores-presidentes da Fundação de Estudos e Pesquisas em Administração; e condená-los ao pagamento das quantias a seguir especificadas, com a fixação do prazo de quinze dias, a contar das notificações, para comprovarem, perante o Tribunal (art. 214, inciso III, alínea "a", do Regimento Interno) , o recolhimento da dívida aos cofres do Fundo Nacional de Saúde, atualizadas monetariamente e acrescidas dos juros de mora, calculados a partir das datas discriminadas, até a data do recolhimento, na forma prevista na legislação em vigor, abatendo-se, na oportunidade, os valores já ressarcidos:
	RESPONSÁVEIS
	VALOR ORIGINAL
	DATA DA OCORRÊNCIA
	VALOR ATUALIZADO ATÉ 9/2/2017

	Floriano Pastore Junior 
	R$ 17.881,52
	1/12/2006 
	R$ 54.295,71

	Claudio de Moraes Machado 
	R$ 77.951,48
R$ 14.988,99
	1/12/2006
4/1/2007
	R$ 281.713,44

II - Aplicar aos Srs. Floriano Pastore Junior (CPF XXX.424.651-XX) e Claudio de Moraes Machado (CPF XXX.733.807-XX) , individualmente, a multa prevista no art. 57 da Lei 8.443/1992 c/c o art. 267 do Regimento Interno, fixando-lhes o prazo de quinze dias, a contar das notificações, para comprovarem, perante o Tribunal (art. 214, inciso III, alínea "a", do Regimento Interno) , o recolhimento das dívidas aos cofres do Tesouro Nacional, atualizadas monetariamente desde a data do acórdão que vier a ser proferido até a dos efetivos recolhimentos, se forem pagas após o vencimento, na forma da legislação em vigor;
III - Aplicar aos Srs. Floriano Pastore Junior (CPF XXX.424.651-XX) e Claudio de Moraes Machado (CPF XXX.733.807-XX) , individualmente, a multa prevista no art. 58, inciso II, da Lei 8.443/1992 c/c o art. 268, inciso II, do Regimento Interno, fixando-lhes o prazo de quinze dias, a contar das notificações, para comprovarem, perante o Tribunal (art. 214, inciso III, alínea "a", do Regimento Interno) , os recolhimentos das dívidas aos cofres do Tesouro Nacional, atualizadas monetariamente desde a data do presente acórdão até a dos efetivos recolhimentos, se forem pagas após o vencimento, na forma da legislação em vigor;
IV - Autorizar, desde logo, a cobrança judicial das dívidas, caso não atendida a notificação, nos termos do art. 28, inciso II, da Lei 8.443/1992;
V - Autorizar, caso requerido, com fundamento no art. 26 da Lei 8.443 c/c o art. 217 do Regimento Interno do TCU, o parcelamento das dívidas constantes deste acórdão em até 36 parcelas mensais e consecutivas, corrigidas monetariamente até a data do pagamento, devendo incidir sobre cada valor mensal os juros de mora devidos, e alertar ao responsável que a falta de pagamento de qualquer parcela importará no vencimento antecipado do saldo devedor, nos termos do art. 26, parágrafo único, da Lei nº 8.443/1992, c/c o art. 217, § 2º, do Regimento Interno do TCU;
VI - Expirado o prazo para pagamento da dívida, com fundamento no art. 28 da Lei 8.443/1992 c/c os arts. 214, inciso III, e 219 do Regimento Interno do TCU, determinar, quanto ao Sr. Floriano Pastore Junior (CPF XXX.424.651-XX) , o desconto integral ou parcelado da dívida nos vencimentos, subsídio, salário ou proventos, observados os limites previstos na legislação pertinente, dos servidores regidos pela Lei 8.112/1990 (parágrafo 49) ;
VII - Manter o sobrestamento dos autos, quanto à Fundação de Estudos e Pesquisas em Administração, com fundamento nos arts. 2o, inciso XXI, e 47, § 2o, da Resolução-TCU 259/2014, tendo em vista que a entidade não possui liquidante ou administrador judicial nomeado no processo de liquidação existente na 2a Vara Cível de Brasília (parágrafo 108) ;
VIII - Remeter cópia do acórdão que vier a ser proferido, assim como do relatório e do voto que o fundamentarem, ao Fundo Nacional de Saúde;
IX - Encaminhar cópia do acórdão, bem como do relatório e do voto que o fundamentarem, à Procuradoria da República no Distrito Federal, com fundamento no art. 16, §3º, da Lei 8.443/1992, e no art. 209, §7º, do RITCU.
Anuindo à proposta formulada na instrução acima transcrita, em 11/2016, com fulcro no art. 2º, XXI, e no art. 47, § 2º, todos da Resolução- TCU 259/2014, determinei o sobrestamento dos autos.
Ao tomar conhecimento do arquivamento definitivo do Processo judicial 2009.01.1.123272-6, em 10/7/2019, que fundamentou a proposta de sobrestamento dos autos, determinei à Secretaria de Controle Externo da Saúde (SecexSaúde) que se manifestasse quanto à manutenção de tal medida e autorizei o saneamento do feito, com vistas à análise de mérito das contas de todos os responsáveis arrolados nesta tomada de contas especial.
Em 9/8/2019, o Diretor Técnico da SecexSaúde expediu o seguinte despacho:
Cuidam os autos de Tomada de Contas Especial (TCE) instaurada pela Coordenação de Contabilidade (CCONT) da Diretoria Executiva do Fundo Nacional de Saúde (FNS) , em função da impugnação total das despesas realizadas no âmbito do Convênio 10/2006 (Siafi 556729) , celebrado entre a União, por intermédio do Ministério da Saúde (MS) , e a Fundação de Estudos e Pesquisas em Administração (Fepad) , representada pelo então diretor-presidente, Sr. Floriano Pastore Júnior.
2.	O ajuste teve por objeto o apoio técnico e financeiro para "apoio a produção e difusão da série Tempus na Saúde Coletiva", visando ao fortalecimento do Sistema Único de Saúde (SUS) (peça 1, p. 48) , permanecendo vigente de 11/4/2006 a 18/5/2009, após assinatura de dois termos aditivos de prorrogação do convênio (peça 2, p. 356) .
3.	Nos termos da instrução de peça 46, esta Unidade Técnica efetivou proposta de mérito quanto ao julgamento das presentes contas.
4.	O Ministério Público junto a esta Corte juntou parecer à peça 49.
5.	Nos termos do despacho de peça 50, o Excelentíssimo Senhor Ministro Relator restituiu os autos a esta Unidade, a fim de se manifestar acerca do sobrestamento dos presentes autos em relação à Fundação de Estudos e Pesquisas em Administração (Fepad) , haja vista o arquivamento definitivo do Processo 2009.01.1.123272-6, que tramitou na 2ª Vara Cível do Tribunal de Justiça do Distrito Federal e dos Territórios.
6.	A proposição de sobrestamento dos autos em relação à Fepad ocorreu no âmbito da instrução de peça 14. Consoante esclarecido no documento técnico, naquele momento o Processo 2009.01.1.123272-6 se encontrava em tramitação e houve a prolação, em 30/7/2010, de decisão interlocutória que determinou a imediata suspensão das atividades da Fepad. Posteriormente, em 2/5/2012, exarou-se sentença que extinguiu a entidade.
7.	Ademais, inexistia administrador judicial da entidade nomeado pelo juízo da 2ª Vara Cível. Nesse sentido, não havia a possiblidade fática de citação da mencionada fundação.
8.	Em acolhimento às razões apresentadas por esta Unidade, o Excelentíssimo Ministro Relator acolheu a proposta de sobrestamento dos autos (peça 24) .
9.	No âmbito do TC Processo 002.247/2014-3, que cuida de TCE na qual a Fepad também figura como responsável, promoveu-se diligência à 2ª Vara Cível da Circunscrição Especial Judiciária de Brasília. Essa medida teve o objetivo de buscar informações atualizadas acerca do processo judicial mencionado neste pronunciamento.
10.	Em resposta à diligência (peça 51) , o Sr. Ítalo Sávio Gonçalves Rodrigues, Diretor de Secretaria, informou que, após a prolação da sentença de extinção da Fepad, iniciou-se a fase de liquidação. Todavia, as tentativas de nomeação de liquidante restaram-se frustradas e não se logrou êxito em localizar bens da liquidante. Diante disso e considerando requerimento do Ministério Público do Distrito Federal e dos Territórios, prolatou-se sentença de extinção do feito.
11.	Os fatos apresentados demonstram a inviabilidade fática de citação da Fepad, bem como de que essa fundação possa quitar o débito a ela imputado. Nesse sentido, caberá propor a exclusão da mencionada instituição do rol de responsáveis desta TCE, assim como que se encerre o sobrestamento do processo.
13.	Por tudo isso e consoante a delegação de competência concedida pelo Senhor Secretário da SecexSaúde, por meio da Portaria-SecexSaúde 1/2019, art. 1º, submeto os autos à consideração do Ministério Público junto a este Tribunal, nos termos da Lei 8.443/1992, art. 81, inciso II c/c o Regimento Interno, art. 62, inciso III, e proponho a exclusão da Fundação de Estudos e Pesquisas em Administração (Fepad) do rol de responsáveis dos presentes autos, bem como que se encerre o sobrestamento deste processo em relação à mencionada fundação.
O representante do Ministério Publico de Contas, por sua vez, manifestou-se nos termos a seguir reproduzidos, in verbis:
Examina-se Tomada de Contas Especial (TCE) deflagrada pelo Fundo Nacional de Saúde (FNS) contra a (ora extinta) Fundação de Estudos e Pesquisas em Administração (Fepad) e seu então representante, Sr. Floriano Pastore Júnior. A autuação da TCE motivou-se por identificação de irregularidades na gestão financeira do Convênio 10/2006. 
A Fepad consistia em fundação de apoio à Universidade de Brasília (UnB) e, por se encontrar em liquidação ao tempo do ingresso do feito no Tribunal, ausente liquidante nomeado judicialmente, o processo foi sobrestado em relação à entidade, por força do Despacho de peça 24, prosseguindo-se o feito em relação aos demais responsáveis, com fulcro no art. 47, § 2º, in fine, da Resolução TCU nº 259/2014: 
Art. 47. (...) 
 (...) 
§ 2º O sobrestamento não prejudicará a adoção de providências com vistas ao saneamento do processo nem a apreciação de matéria diversa da que teve sua apreciação sobrestada, tampouco o julgamento das contas dos demais responsáveis arrolados no processo.
Transferiram-se, em sede do convênio, R$ 191.666,00 (peça 1, p. 84) para "apoio a produção e difusão da série Tempus na Saúde Coletiva" (peça 1, p. 48) . Nota Técnica do Ministério da Saúde (peça 1, p. 70) esclarece tratar-se de " (...) uma série de material didático técnico-científico (...) [que] destina-se aos profissionais, professores, estudantes, gestores e formuladores de políticas de saúde, bem como a toda a comunidade".
A Secretaria de Controle Externo da Saúde (SecexSaúde) , valendo-se de delegação de competência, promoveu a citação dos Srs. Floriano Pastore Júnior e Claudio de Moraes Machado, ambos ex-representantes da Faped, "tendo em vista que restou impossibilitado o estabelecimento de nexo causal entre as despesas realizadas e o alcance do objeto conveniado". Ademais, o primeiro responsável foi ouvido em audiência "quanto à transferência dos recursos da conta específica do convênio para a conta da convenente" (peças 19, p. 2) e o segundo, "quanto à ausência de prestação das contas parciais da avença" (peça 20, p. 2) .
Afigurando-se possível discriminar as despesas geridas pela Fepad sob comando de cada representante, a SecexSaúde individualizou o débito atribuível aos responsáveis, cabendo ao Sr. Floriano Pastore Júnior a reparação da importância original de R$ 17.881,52 e ao Sr. Claudio de Moraes Machado, R$ 92.940,47 (peça 14, p. 3-4) .
Os responsáveis manifestaram-se nos autos (peças 36, 37 e 39) , sustentando o Sr. Floriano Pastore Júnior, em suma, que transferiu os recursos do convênio para conta da própria Fepad "para proteger os recursos em decorrência de execução judicial" (peça 36, p. 1) e que "o objeto do convênio foi executado na íntegra" (peça 36, p. 2) . Junta, ademais, comprovantes de transferências (peça 36, p. 163 e ss. e peça 37, p. 153-172) e extratos de contas bancárias da fundação, tais como a conta "Fepad folha pagamento" (peça 37, p. 3-151) .
O Sr. Claudio de Moraes Machado, a seu turno, pondera que a licitação para contratação de serviços gráficos, no valor de R$ 51.720,00, ocorreu antes de sua posse à frente da entidade, cumprindo-lhe, "tão somente, a assinatura do contrato de prestação de serviços de licitação já concluída" (peça 39, p. 2) . Aduz que "as ações previstas no Plano de Trabalho estavam sendo executadas apesar dos percalços pertinentes à desestruturação administrativa e financeira herdadas das administrações anteriores" (peça 39, p. 3-4) . Salienta, por fim, que ocupou a presidência da Fepad somente por oito meses (peça 39, p. 5) .
A unidade técnica, acertadamente, reputou insuficientes os argumentos trazidos pelos defendentes, de modo a confirmarem-se as irregularidades que motivaram seus chamamentos (peças 46-48) . Propugnou a SecexSaúde, assim, pela rejeição das alegações de defesa e razões de justificativa dos responsáveis, bem como pela condenação de ambos aos correspondentes débitos e ao pagamento de multas individuais calcadas no art. 57 e no art. 58, inciso II, da Lei nº 8.443/1992.
II
Embora tenhamos assentido às conclusões da diligente secretaria (peças 46-48) , o Ministério Público de Contas inicialmente acompanhou somente em parte a proposta de encaminhamento apresentada, divergindo no que tange à duplicidade de reprimendas aos responsáveis no presente caso concreto (peça 49) . 
Com efeito, nota-se que o Sr. Floriano Pastore Júnior fora citado pelo rompimento do liame entre o recebimento e os dispêndios e ouvido em audiência sobre a transferência de recursos da conta específica para outra conta bancária. Todavia, observa-se claramente que a segunda irregularidade consiste em infração-meio para a primeira, é dizer, o prejuízo à rastreabilidade foi ocasionado pela transferência dos recursos de uma conta bancária para outra.
Em situações tais, conforme jurisprudência do Tribunal, inexiste ilícito autônomo a se apenar com a multa do art. 58, inciso II, da Lei 8.443/1992, bastando a aplicação da penalidade inscrita no art. 57 do mesmo diploma legal.
Quanto à situação do Sr. Claudio de Moraes Machado, citado pela obliteração do nexo entre repasse e despesa e ouvido em audiência pela omissão no dever de prestar as contas parciais do convênio, evoluímos relativamente a nosso posicionamento anterior (peça 49) para reconhecer a existência de duas irregularidades independentes entre si. Assim, passamos a acompanhar o entendimento da unidade técnica, opinando por que o referido responsável seja apenado, cumulativamente, com as reprimendas dos arts. 57 e 58, inciso II, ambos da Lei 8.443/1992.
III
Quanto à situação jurídica da Fepad, o Eminente Ministro Relator apontou, em seu despacho de peça 50, que o processo de liquidação daquela pessoa jurídica foi definitivamente arquivado pelo Tribunal de Justiça do Distrito Federal e dos Territórios (TJDFT) . Em consequência, foi determinado à secretaria técnica que se manifestasse acerca do sobrestamento do feito em relação àquela extinta fundação de apoio.
Ato contínuo, a SecexSaúde efetuou análise resultante na seguinte conclusão: 
9. No âmbito do TC Processo 002.247/2014-3, que cuida de TCE na qual a Fepad também figura como responsável, promoveu-se diligência à 2ª Vara Cível da Circunscrição Especial Judiciária de Brasília. Essa medida teve o objetivo de buscar informações atualizadas acerca do processo judicial mencionado neste pronunciamento.
10. Em resposta à diligência (peça 51) , o Sr. Ítalo Sávio Gonçalves Rodrigues, Diretor de Secretaria, informou que, após a prolação da sentença de extinção da Fepad, iniciou-se a fase de liquidação. Todavia, as tentativas de nomeação de liquidante restaram-se frustradas e não se logrou êxito em localizar bens da liquidante. Diante disso e considerando requerimento do Ministério Público do Distrito Federal e dos Territórios, prolatou-se sentença de extinção do feito.
11. Os fatos apresentados demonstram a inviabilidade fática de citação da Fepad, bem como de que essa fundação possa quitar o débito a ela imputado. Nesse sentido, caberá propor a exclusão da mencionada instituição do rol de responsáveis desta TCE, assim como que se encerre o sobrestamento do processo.
 (peça 52, p. 1-2) 
Acedendo ao sítio oficial do TJDFT[footnoteRef:2], este Gabinete deparou-se ao seguinte excerto: [2:  No caso, http://cache-internet.tjdft.jus.br/cgi-bin/tjcgi1?MGWLPN=SERVIDOR1&NXTPGM=tjhtml16&ORIGEM= INTER&CIRCUN=1&SEQAND=671&CDNUPROC=20090111232726] 
Circunscrição: 1 - BRASILIA
Processo: 2009.01.1.123272-6
Vara: 202 - SEGUNDA VARA CÍVEL DE BRASÍLIA
Título: DECISÃO INTERLOCUTÓRIA 
Pauta: Nº 2009.01.1.123272-6 - Ordinaria - A: M.M.P.D.D.E.D.T.. Adv (s) .: DF123321 - Ministerio Publico. R: F.F.D.E.E.P.E.A.. Adv (s) .: DF018183 - Manoel Coelho Arruda Junior, DF031946 - Sidnei Rodrigo Paulo da Cunha Neves. INTERESSADA: N.T.E.E.L.. Adv (s) .: DF012917 - Jose Antonio Fischer Dias. INTERESSADA: S.C.E.A.L.. Adv (s) .: DF018904 - Samuel Barbosa dos Santos. Em atenção ao Ofício de fls. 1.355/1.358, OFICIE-SE informando que no presente feito não há liquidante nomeado para a requerida FEPAD - FUNDAÇÃO DE ESTUDOS E PESQUISAS EM ADMINISTRAÇÃO. Acrescente-se que, após prolação de sentença decretando a extinção da requerida (fls. 696/696) , iniciou-se a fase de liquidação, contudo as tentativas para nomeação de expert disposto para aceitar o encargo foram infrutíferas. Após diligências intentadas, não se logrou êxito na localização de bens da liquidanda, bem como, após intimação dos interessados e publicação de edital (fls. 1.320/1.321) , o Ministério Público do Distrito Federal e Territórios requereu a extinção do feito (fls. 1.210/1.213; fls. 1.273/1.274; fls. 1.318; fl. 1.336) . Sobreveio Sentença de extinção do feito (fl. 1.340) . Instrua-se com cópia das peças mencionadas. Após, não havendo novas solicitações ou requerimentos, arquivem-se os autos. I. Brasília - DF, segunda-feira, 03/09/2018 às 13h59. Carlos Eduardo Batista dos Santos, Juiz de Direito.
 (grifamos) 
No que importa à vertente TCE, a inexistência de bens da Fepad traduz-se no fato de que não há quem a tenha sucedido. Nesse quadrante, assiste razão à diligente secretaria quando afirma a inviabilidade de perseguir o dano, senão perante os ex-administradores já citados. 
Tivesse a entidade sido citada (quiçá na pessoa de seu administrador judicial) , ainda se poderia falar em julgamento de suas contas, mesmo que divorciado da imposição de débito - como procede o Tribunal, por vezes, a respeito de gestores falecidos sem bens a inventariar. No entanto, ausente o chamamento processual relativo à extinta fundação, inexiste tal possibilidade. 
Por esse mesmo motivo, todavia, a proposta da unidade técnica revela-se desnecessária: uma vez que não se conformou relação processual em relação à Fepad, torna-se incongruente excluí-la de processo que nunca adentrou. Basta, portanto, que se proceda aos ajustes necessários nos sistemas informatizados do Tribunal, a fim de excluir o nome da fundação dos registros pertinentes.
Assim, este Parquet de Contas acompanha, na essência, a proposta de encaminhamento da diligente SecexSaúde (peça 52) , opinando por que o sobrestamento do feito relativo à Fepad seja levantado pelo Eminente Ministro Relator, porém, deixando de acatar o trecho em que aconselha a exclusão processual da entidade, porquanto desnecessária.
Aduzimos que, encontrando-se a causa madura para ser julgada, reiteramos nosso pronunciamento de peça 49 (concordância com o exame de mérito desempenhado pela SecexSaúde às peças 46-48) , com o ajuste promovido no segmento II deste parecer, conforme consolidação adiante.
IV
Em vista dos argumentos acima, o Ministério Público de Contas da União alinha-se, no essencial, à proposta de encaminhamento formulada pela SecexSaúde (peça 46, p. 14-15) , transcrita abaixo com dois ajustes: a) um em seu item III, do qual excluímos o Sr. Floriano Pastore Junior da multa autônoma do art. 58, inciso II, da Lei 8.443/1992; e b) outro no item VII, substituído por orientação para que se retire o nome da Fepad dos registros eletrônicos do presente feito - resultando na seguinte redação:
I - Com fundamento nos arts. 1º, inciso I, 16, inciso III, alínea "c" e § 2º da Lei 8.443/1992 c/c os arts. 19 e 23, inciso III, da mesma Lei, e com arts. 1º, inciso I, 209, inciso III, e § 5º, 210 e 214, inciso III, do Regimento Interno do TCU:
a) rejeitar as alegações de defesa e as razões de justificativa apresentadas pelo Sr. Floriano Pastore Junior (CPF XXX.424.651-XX) , ex-diretor-presidente da Fundação de Estudos e Pesquisas em Administração;
b) rejeitar as alegações de defesa e as razões de justificativa apresentadas pelo Sr. Claudio de Moraes Machado (CPF XXX.733.807-XX) , ex-diretor-presidente da Fundação de Estudos e Pesquisas em Administração;
c) julgar irregulares as contas dos Srs. Floriano Pastore Junior (CPF XXX.424.651-XX) e Cláudio de Moraes Machado (CPF XXX.773.807-XX) , ex-diretores-presidentes da Fundação de Estudos e Pesquisas em Administração; e condená-los ao pagamento das quantias a seguir especificadas, com a fixação do prazo de quinze dias, a contar das notificações, para comprovarem, perante o Tribunal (art. 214, inciso III, alínea "a", do Regimento Interno) , o recolhimento da dívida aos cofres do Fundo Nacional de Saúde, atualizadas monetariamente e acrescidas dos juros de mora, calculados a partir das datas discriminadas, até a data do recolhimento, na forma prevista na legislação em vigor, abatendo-se, na oportunidade, os valores já ressarcidos:
	RESPONSÁVEIS
	VALOR ORIGINAL
	DATA DA OCORRÊNCIA
	VALOR ATUALIZADO ATÉ 9/2/2017

	Floriano Pastore Junior 
	R$ 17.881,52
	1/12/2006 
	R$ 54.295,71

	Claudio de Moraes Machado 
	R$ 77.951,48
R$ 14.988,99
	1/12/2006
4/1/2007
	R$ 281.713,44

II - Aplicar aos Srs. Floriano Pastore Junior (CPF XXX.424.651-XX) e Claudio de Moraes Machado (CPF XXX.733.807-XX) , individualmente, a multa prevista no art. 57 da Lei 8.443/1992 c/c o art. 267 do Regimento Interno, fixando-lhes o prazo de quinze dias, a contar das notificações, para comprovarem, perante o Tribunal (art. 214, inciso III, alínea "a", do Regimento Interno) , o recolhimento das dívidas aos cofres do Tesouro Nacional, atualizadas monetariamente desde a data do acórdão que vier a ser proferido até a dos efetivos recolhimentos, se forem pagas após o vencimento, na forma da legislação em vigor;
III - Aplicar ao Sr. Claudio de Moraes Machado (CPF XXX.733.807-XX) a multa prevista no art. 58, inciso II, da Lei 8.443/1992 c/c o art. 268, inciso II, do Regimento Interno, fixando-lhes o prazo de quinze dias, a contar das notificações, para comprovarem, perante o Tribunal (art. 214, inciso III, alínea "a", do Regimento Interno) , os recolhimentos das dívidas aos cofres do Tesouro Nacional, atualizadas monetariamente desde a data do presente acórdão até a dos efetivos recolhimentos, se forem pagas após o vencimento, na forma da legislação em vigor;
IV - Autorizar, desde logo, a cobrança judicial das dívidas, caso não atendida a notificação, nos termos do art. 28, inciso II, da Lei 8.443/1992;
V - Autorizar, caso requerido, com fundamento no art. 26 da Lei 8.443 c/c o art. 217 do Regimento Interno do TCU, o parcelamento das dívidas constantes deste acórdão em até 36 parcelas mensais e consecutivas, corrigidas monetariamente até a data do pagamento, devendo incidir sobre cada valor mensal os juros de mora devidos, e alertar ao responsável que a falta de pagamento de qualquer parcela importará no vencimento antecipado do saldo devedor, nos termos do art. 26, parágrafo único, da Lei nº 8.443/1992, c/c o art. 217, § 2º, do Regimento Interno do TCU;
VI - Expirado o prazo para pagamento da dívida, com fundamento no art. 28 da Lei 8.443/1992 c/c os arts. 214, inciso III, e 219 do Regimento Interno do TCU, determinar, quanto ao Sr. Floriano Pastore Junior (CPF XXX.424.651-XX) , o desconto integral ou parcelado da dívida nos vencimentos, subsídio, salário ou proventos, observados os limites previstos na legislação pertinente, dos servidores regidos pela Lei 8.112/1990;
VII - Excluir a Fundação de Estudos e Pesquisas em Administração (Fedap) dos registros eletrônicos deste processo junto aos sistemas informatizados deste Tribunal;
VIII - Remeter cópia do acórdão que vier a ser proferido, assim como do relatório e do voto que o fundamentarem, ao Fundo Nacional de Saúde;
IX - Encaminhar cópia do acórdão, bem como do relatório e do voto que o fundamentarem, à Procuradoria da República no Distrito Federal, com fundamento no art. 16, §3º, da Lei 8.443/1992, e no art. 209, §7º, do RITCU.

Elísio de Azevedo Freitas (18596/OAB-DF), representando Floriano Pastore Júnior.

Procurador Rodrigo Medeiros de Lima.

ENTIDADE CONVENENTE EXTINTA POR DECISÃO JUDICIAL. INEXISTÊNCIA DE LIQUIDANTE E DE BENS. IMPOSSIBILIDADE DE CITAÇÃO DA ENTIDADE CONVENENTE. LEVANTAMENTO DO SOBRESTAMENTO DOS AUTOS. CONTINUIDADE DO FEITO EM RELAÇÃO AOS EX-PRESIDENTES DA ENTIDADE CONVENENTE. REJEIÇÃO DAS ALEGAÇÕES DE DEFESA. CONTAS IRREGULARES. DÉBITO. MULTA.

TOMADA DE CONTAS ESPECIAL (TCE)

Secretaria de Controle Externo da Saúde (SecexSaude).

Trata-se de tomada de contas especial instaurada pelo Fundo Nacional de Saúde (FNS) , em razão da impugnação total das despesas realizadas com os recursos do Convênio 10/2006, celebrado entre o Ministério da Saúde e a Fundação de Estudos e Pesquisas em Administração (Fepad) - fundação de apoio ligada à Universidade de Brasília.
A avença tinha como objeto o "apoio à produção e difusão da série Tempus na Saúde Coletiva", com vistas ao fortalecimento do Sistema Único de Saúde (SUS) , e previa o repasse de R$ 408.100,00, sem contrapartida da convenente. 
Do valor pactuado, foram repassadas duas parcelas de R$ 95.833,00, em 1/12/2006 e 4/1/2007, totalizando R$ 191.666,00.
No âmbito deste Tribunal, foi realizada a citação dos ex-Presidentes da Fepad Floriano Pastore Junior e Cláudio de Moraes Machado, para que recolhessem aos cofres do Fundo Nacional de Saúde as importâncias correspondentes às despesas realizadas em suas gestões, em razão da não comprovação da boa e regular aplicação dos recursos, ante a impossibilidade de estabelecimento do nexo causal entre as despesas realizadas e o alcance do objeto conveniado.
Os débitos atribuídos a Floriano Pastore Junior e Cláudio de Moraes Machado, nos valores originais de R$ 17.881,52 e 92.940,47, respectivamente, corrigidos monetariamente até 15/3/2022, sem a incidência de juros, correspondem a R$ 42.703,40 e R$ 221.782,98.
Foi realizada, ainda, audiência de Floriano Pastore Junior, para que apresentasse razões de justificativas para a transferência dos recursos da conta específica do convênio para outra conta bancária da convenente, em desacordo com o termo de convênio e o art. 20 da IN-STN 01/1997.
Também foram requeridas razões de justificativas para o fato de Cláudio de Moraes Machado ter se omitido em relação à prestação de contas parcial dos recursos recebidos, contrariando a Cláusula 9ª da avença e o art. 32 da IN-STN 01/1997.
Após a citação e a audiência dos responsáveis, estas contas especiais foram sobrestadas em relação à Fepad, tendo em vista decisão interlocutória do juízo da 2a Vara Cível da Circunscrição Especial Judiciária de Brasília (processo 2009.01.1.123272-6) , determinando a imediata suspensão das atividades da Fundação, bem como a impossibilidade de sua citação, diante das infrutíferas tentativas de nomeação de administrador judicial para a entidade.
Tendo em vista o arquivamento definitivo do Processo 2009.01.1.123272-6, em 10/7/2019, determinei à Secretaria de Controle Externo da Saúde (SecexSaúde) que se manifestasse quanto à manutenção do sobrestamento dos autos em relação à Fundação e autorizei a adoção das medidas necessárias ao saneamento do feito, com vistas à análise de mérito das contas de todos os responsáveis arrolados nesta tomada de contas especial.
A unidade técnica, por sua vez, trouxe aos autos esclarecimentos acerca da sentença transitada em julgado que decretou a extinção da Fepad. Informou, ainda, a impossibilidade fática da citação da convenente, em razão da inexistência de liquidante e da não localização de bens, conforme depreende-se do excerto abaixo, extraído do sítio oficial do Tribunal de Justiça do Distrito Federal e dos Territórios (TJDFT) :
Circunscrição: 1 - BRASILIA
Processo: 2009.01.1.123272-6
Vara: 202 - SEGUNDA VARA CÍVEL DE BRASÍLIA
Título: DECISÃO INTERLOCUTÓRIA 
Pauta: Nº 2009.01.1.123272-6 - Ordinaria - A: M.M.P.D.D.E.D.T.. Adv (s) .: DF123321 - Ministerio Publico. R: F.F.D.E.E.P.E.A.. Adv (s) .: DF018183 - Manoel Coelho Arruda Junior, DF031946 - Sidnei Rodrigo Paulo da Cunha Neves. INTERESSADA: N.T.E.E.L.. Adv (s) .: DF012917 - Jose Antonio Fischer Dias. INTERESSADA: S.C.E.A.L.. Adv (s) .: DF018904 - Samuel Barbosa dos Santos. Em atenção ao Ofício de fls. 1.355/1.358, OFICIE-SE informando que no presente feito não há liquidante nomeado para a requerida FEPAD - FUNDAÇÃO DE ESTUDOS E PESQUISAS EM ADMINISTRAÇÃO. Acrescente-se que, após prolação de sentença decretando a extinção da requerida (fls. 696/696) , iniciou-se a fase de liquidação, contudo as tentativas para nomeação de expert disposto para aceitar o encargo foram infrutíferas. Após diligências intentadas, não se logrou êxito na localização de bens da liquidanda, bem como, após intimação dos interessados e publicação de edital (fls. 1.320/1.321) , o Ministério Público do Distrito Federal e Territórios requereu a extinção do feito (fls. 1.210/1.213; fls. 1.273/1.274; fls. 1.318; fl. 1.336) . Sobreveio Sentença de extinção do feito (fl. 1.340) . Instrua-se com cópia das peças mencionadas. Após, não havendo novas solicitações ou requerimentos, arquivem-se os autos. I. Brasília - DF, segunda-feira, 03/09/2018 às 13h59. Carlos Eduardo Batista dos Santos, Juiz de Direito. (grifamos) 
Por esse motivo, a SecexSaúde propôs a exclusão da Fepad do rol de responsáveis desta TCE, assim como o levantamento do sobrestamento dos autos. 
Em sua manifestação, o representante do Ministério Público destacou que o fato de a convenente não ter sido citada impede o julgamento de suas contas, razão pela qual anuiu à proposta da secretaria, no sentido da continuidade destas contas especial apenas em relação aos ex-presidentes anteriormente citados. Dissentiu, contudo, da proposta de exclusão da entidade da relação processual, alegando que "uma vez que não se conformou relação processual em relação à Fepad, torna-se incongruente excluí-la de processo que nunca adentrou".
Acolhendo a proposta da Unidade Técnica, com o adendo do Parquet em relação à Fepad, retomo a análise desta tomada de contas especial, com o objetivo de apreciar as contas dos ex-Presidentes da Fepad. 
Rememoro que a possibilidade de os administradores de entidades privadas responderem por danos ao Erário ocorridos na aplicação de recursos repassados mediante convênio encontra guarida no entendimento firmado por intermédio do Acórdão 2763/2011-TCU-Plenário.
No mérito, manifesto-me de acordo com as propostas convergentes da SecexSaúde e do Ministério Público de Contas, transcritas no relatório, acerca da rejeição das defesas apresentadas pelos responsáveis, sem prejuízo das considerações a seguir aduzidas.
Consoante demonstrado pela unidade instrutora, Floriano Pastore Junior e Cláudio de Moraes Machado, na condição de ex-Presidentes da Fepad, não lograram apresentar elementos que comprovassem a regularidade das despesas realizadas com os recursos do convênio aqui tratado, especialmente no que concerne ao liame entre tais despesas e o objeto conveniado.
Sendo assim, as demais alegações dos responsáveis, devidamente rechaçadas pela SecexSaúde, ainda que viessem a ser consideradas procedentes, não teriam o condão de afastar a ausência de comprovação da correta destinação dos recursos do convênio.
Some-se a isso a informação trazida pela unidade técnica de que os recursos recebidos foram transferidos da conta específica para uma outra conta da Fepad, fato que provocou "confusão entre os recursos geridos pela entidade, impossibilitando o controle, com base nos extratos bancários, sobre a utilização dos recursos federais repassados para a execução do presente convênio".
Também não há, nos autos, comprovação da efetiva conclusão das ações descritas pelos responsáveis como executadas.  
Assiste razão ao representante do Ministério Público relativamente à não aplicação da multa prevista no art. 58 da Lei 8.443/1992 a Floriano Pastore Junior, em virtude da transferência dos recursos da conta específica do convênio para a conta da convenente, bastando que tal irregularidade seja inserida no cômputo da multa de que trata o art. 57 do mesmo diploma legal, porquanto trata-se de ato preparatório para a ocorrência que ensejou a irregularidade das contas e a condenação do responsável ao pagamento do débito objeto de sua citação.
De igual modo, considero que a omissão de Claudio de Moraes Machado no dever de apresentar contas parciais da avença é mais uma ocorrência a justificar o julgamento irregular de suas contas, consoante previsto no art. 16, inciso III, alínea "a", da Lei 8.443/1992, fato que será considerado na definição do valor da multa correspondente ao débito sob sua responsabilidade.
Isto posto, incorporando às minhas razões de decidir os argumentos dos pareceres exarados pela Unidade Técnica e pelo Parquet, no tocante ao não acolhimento dos elementos de defesa apresentados pelos responsáveis, com os ajustes deste voto, julgo irregulares as contas de Floriano Pastore Junior e Cláudio de Moraes Machado, com fulcro no art. 16, inciso III, alíneas "c" e "d" da Lei Orgânica do TCU. Acrescento aos fundamentos da condenação de Cláudio de Moraes Machado a omissão no dever de prestar contas, prevista na alínea "a" do aludido dispositivo legal.
Aplico a ambos, a multa prevista no art. 57 da Lei 8.443/1992.
Acolho, por fim, o entendimento do Ministério Público de que é despicienda a exclusão da convenente (Fepad) da presente relação processual.
Importante deixar assente que não ocorreu a prescrição dos débitos e das sanções ora impostas aos responsáveis. 
Ainda que prescrição relacionada a processos de controle externo tenha sido avaliada nos autos do RE 636.886/AL (tema 899 da repercussão geral) , até o momento, a manifestação da Suprema Corte diz respeito apenas à prescrição da execução dos títulos executivos expedidos pelo TCU.
Sendo assim, em homenagem ao princípio do Colegiado, aplico ao presente caso a jurisprudência pacífica desta Corte sobre a imprescritibilidade do dano ao Erário (Súmula TCU 282) , bem como sobre a aplicabilidade do prazo decenal para a contagem da prescrição da pretensão punitiva (Acórdão 1441/2016-TCU-Plenário, por mim redigido) .
Voto, pois, no sentido de que o Tribunal acolha a minuta de acordão que submeto à deliberação deste Colegiado.
TCU, Sala das Sessões, em 29 de março de 2022.
WALTON ALENCAR RODRIGUES 
Relator